ACORDAO-COMPLETO-2574631

ACÓRDÃO 2956/2023 ATA 10/2023 - PRIMEIRA CÂMARA

VISTOS, relatados e discutidos estes autos, em que se analisa o ato de concessão de aposentadoria em favor de Ilva Augusta Coelho de Souza, ex-servidora da Gerência Executiva de Cuiabá, MT, do Instituto Nacional de Seguro Social, 
ACORDAM os Ministros do Tribunal de Contas da União, reunidos em sessão da 1ª Câmara, ante as razões expostas pelo Relator, e com fulcro no inciso III do art. 71 da Constituição Federal e nos arts. 1º, inciso V, 39, incisos I e II, e 45 da Lei 8.443/1992 c/c os arts. 259, inciso II, 260 e 262, §2º, do Regimento Interno e na Súmula 106 do TCU, em:
9.1. considerar ilegal o ato de concessão de aposentadoria a Ilva Augusta Coelho de Souza e negar-lhe registro; 
9.2. dispensar a devolução dos valores indevidamente recebidos até a data da ciência do presente acórdão pelo Instituto Nacional de Seguro Social;
9.3. determinar ao Instituto Nacional de Seguro Social que:
9.3.1. faça cessar os pagamentos decorrentes do ato impugnado, comunicando ao TCU, no prazo de 15 (quinze) dias, as providências adotadas; 
9.3.2. abstenha-se de realizar pagamentos decorrentes da parcela de quintos ora impugnada, sob pena de responsabilidade solidária da autoridade administrativa omissa;
9.3.3. emita novo ato, livre da irregularidade apontada, submetendo-o ao TCU, no prazo de 30 (trinta) dias;
9.3.4. comunique à interessada o teor desta decisão, alertando-a de que o efeito suspensivo proveniente de interposição de eventual recurso não a eximirá da devolução dos valores percebidos indevidamente após a respectiva notificação caso o apelo não seja provido;
9.3.5. no prazo de 30 (trinta) dias, contados da ciência desta decisão, envie a este Tribunal documentos comprobatórios de que a interessada esteja ciente da presente deliberação.

Ato de aposentadoria.

Primeira Câmara

Instituto Nacional de Seguro Social.

3. Interessada: Ilva Augusta Coelho de Souza (XXX.823.641-XX).

13.1. Ministros presentes: Walton Alencar Rodrigues (Presidente), Jorge Oliveira e Jhonatan de Jesus (Relator).
13.2. Ministro-Substituto convocado: Augusto Sherman Cavalcanti.

JHONATAN DE JESUS

Adoto como relatório a instrução da extinta Secretaria de Fiscalização de Integridade de Atos e Pagamentos de Pessoal e de Benefícios Sociais, que contou com a anuência de seu corpo dirigente e do representante do Ministério Público junto ao TCU (peças 5 a 7) :
"INTRODUÇÃO
1.	Trata-se de ato de aposentadoria, submetido, para fins de registro, à apreciação do Tribunal de Contas da União (TCU) , de acordo com o art. 71, inciso III, da Constituição Federal.  O ato foi cadastrado e disponibilizado ao TCU por intermédio do Sistema e-Pessoal, na forma do art. 2º e 4º da Instrução Normativa TCU 78/2018.
2.	O ato desse processo pertence às seguintes unidades:
2.1. Unidade emissora: Instituto Nacional do Seguro Social.
2.2. Unidade cadastradora:  Instituto Nacional do Seguro Social.
2.3. Subunidade cadastradora: Gerência Executiva - Cuiabá/MT.
EXAME TÉCNICO
Procedimentos aplicados
3.	Os procedimentos para exame, apreciação e registro de atos de pessoal encontram-se estabelecidos na Instrução Normativa TCU 78/2018 e na Resolução TCU 206/2007. Essas normas dispõem que os atos de pessoal disponibilizados por meio do e-Pessoal devem ser submetidos previamente a críticas automatizadas, com base em parâmetros predefinidos.
4.	As críticas das informações cadastradas na etapa de coleta do ato foram elaboradas e validadas levando-se em conta as peculiaridades de cada ato. Os itens verificados nessa etapa são inerentes a dados cadastrais, fundamentos legais, mapa de tempo, ficha financeira, assim como eventuais ocorrências de acumulação. Trata-se de verificações abrangentes, minuciosas e precisas e sem a necessidade de ação humana e, portanto, menos suscetível a falhas. As críticas aplicadas estão discriminadas no sistema, no Menu e-Pessoal, opção "Crítica", que podem ser acessadas mediante concessão de perfil específico a servidores do TCU responsáveis pela análise.
5.	Além das críticas automatizadas, há verificação humana adicional no caso de haver alertas do sistema ou informações não formatadas, como esclarecimentos do gestor ou do controle interno.  
6.	As críticas também consideram os registros do Sistema Integrado de Administração de Recursos Humanos (Siape) . O Siape disponibiliza informações atualizadas sobre as parcelas que integram os proventos, diferentemente, portanto, do e-Pessoal, que informa as parcelas no momento do registro do ato. 
7.	Essa confrontação com o Siape fornece uma visão atual e verdadeira da situação, o que permite descaracterizar irregularidades e inconsistências que, embora constantes do e-Pessoal, já foram corrigidas.
8.	As verificações detectadas no ato encontram-se discriminadas na aba de pendências do ato no sistema e-Pessoal, bem como no espelho do ato contemplado por esta instrução.
Exame das Constatações
9.	Ato: 78611/2019 - Inicial - Interessado: ILVA AUGUSTA COELHO DE SOUZA - CPF: XXX.823.641-XX
9.1. Parecer do Controle Interno: considerar o ato Legal.
9.2. Constatação e análise: 
9.2.1. Houve o registro de pelo menos uma rubrica com 'Denominação para análise pelo TCU = Vantagem de caráter pessoal (82107 - VPNI ART.62-A LEI 8112/90 - AP (Vantagem de caráter pessoal - VPNI art. 62-A Lei 8.112/90) - R$ 145,07) .
a.	Justificativa do Gestor de Pessoal: Não há. Verificação efetuada no âmbito do TCU.
b.	Análise do Controle Interno:  Não há. Verificação efetuada no âmbito do TCU.
c.	Análise da Equipe Técnica: Ilegal
O interessado possui incorporação de função em desconformidade ao previsto no art. 62-A da Lei 8.112/1990; por isso, o pagamento da rubrica é parcialmente ilegal.
9.3. O quadro resumo de ocorrências e, quando for o caso, o detalhamento da norma legal e da jurisprudência para a inconsistência acima elencada encontra-se no anexo II dessa instrução. 
9.4. Encaminhamento do ato: 
9.4.1. Considerar ILEGAL e recusar registro do ato de Aposentadoria de ILVA AUGUSTA COELHO DE SOUZA do quadro de pessoal do órgão/entidade Instituto Nacional do Seguro Social, com base nos arts. 71, inciso III, da Constituição Federal, 1º, inciso V, e 39, inciso II, da Lei 8.443/1992 e 260, § 1º, do Regimento Interno. 
9.4.2. Com fulcro no art. 262, caput, do Regimento Interno deste Tribunal, determinar ao órgão/entidade Instituto Nacional do Seguro Social que: 
a.	emita novo ato, livre da irregularidade ora apontada, em substituição ao ato de Aposentadoria de ILVA AUGUSTA COELHO DE SOUZA, submetendo-o à nova apreciação por este Tribunal, na forma do artigo 260, caput, também do Regimento.
b.	dispense a devolução dos valores indevidamente recebidos de boa-fé até a data da ciência do órgão/entidade Instituto Nacional do Seguro Social, do acórdão que vier a ser proferido, com base no Enunciado 106 da Súmula da Jurisprudência do TCU.
c.	faça cessar todo e qualquer pagamento relativo ao ato impugnado de ILVA AUGUSTA COELHO DE SOUZA, no prazo máximo de quinze dias, contados da ciência da decisão deste Tribunal, sob pena de ressarcimento das quantias pagas após essa data pelo responsável.
CONCLUSÃO
10.	A abrangência e a profundidade das verificações levadas a efeito fundamentam convicção de que o ato 78611/2019 pode ser apreciado pela ilegalidade, em razão das irregularidades apontadas no item Exame das Constatações desta instrução, que representam afronta à legislação e à jurisprudência de referência.
11.	O aludido ato deu entrada neste Tribunal há menos de cinco anos, não sendo aplicável, portanto, o procedimento de contraditório e ampla defesa determinado pelo Acórdão 587/2011-TCU-Plenário.
PROPOSTA DE ENCAMINHAMENTO
12.	Ante o exposto, com fundamento no art. 71, inciso III, da Constituição Federal, no art. 1º, inciso V, e art. 39, incisos I e II, da Lei 8.443/1992, no art. 260 do Regimento Interno do Tribunal de Contas da União, propõe-se: 
12.1. Considerar ILEGAL e recusar registro do ato de Aposentadoria de ILVA AUGUSTA COELHO DE SOUZA do quadro de pessoal do órgão/entidade Instituto Nacional do Seguro Social, com base nos arts. 71, inciso III, da Constituição Federal, 1º, inciso V, e 39, inciso II, da Lei 8.443/1992 e 260, § 1º, do Regimento Interno.
12.2. Com fulcro no art. 262, caput, do Regimento Interno deste Tribunal, determinar ao órgão/entidade Instituto Nacional do Seguro Social que: 
12.2.1. faça cessar todo e qualquer pagamento relativo ao ato impugnado de ILVA AUGUSTA COELHO DE SOUZA, no prazo máximo de quinze dias, contados da ciência da decisão deste Tribunal, sob pena de ressarcimento das quantias pagas após essa data pelo responsável.
12.2.2. emita novo ato, livre da irregularidade ora apontada, em substituição ao ato de Aposentadoria de ILVA AUGUSTA COELHO DE SOUZA, submetendo-o à nova apreciação por este Tribunal, na forma do artigo 260, caput, também do Regimento.
12.2.3. dispense a devolução dos valores indevidamente recebidos de boa-fé até a data da ciência do órgão/entidade Instituto Nacional do Seguro Social, do acórdão que vier a ser proferido, com base no Enunciado 106 da Súmula da Jurisprudência do TCU."
	É o relatório.

não há.

Procurador Júlio Marcelo de Oliveira.

APOSENTADORIA. QUINTOS EM DESCONFORMIDADE COM OS TEMPOS DE FUNÇÃO EXERCIDOS. ILEGALIDADE DO ATO. NEGATIVA DE REGISTRO.

APOSENTADORIA (APOS)

Unidade de Auditoria Especializada em Pessoal (AudPessoal).

Trata-se do ato de concessão de aposentadoria em favor de Ilva Augusta Coelho de Souza, ex-servidora da Gerência Executiva de Cuiabá, MT, do Instituto Nacional de Seguro Social, submetido à apreciação desta Corte para fins de registro.
2. Ao proceder à análise do ato, a extinta Secretaria de Fiscalização de Integridade de Atos e Pagamentos de Pessoal e de Benefícios Sociais (Sefip) registrou a ocorrência de incorporação de função em desacordo com o art. 62-A da Lei 8.112/1990; em decorrência, propôs a ilegalidade do ato e a negativa de seu registro.
3. O representante do Ministério Público junto ao TCU, Procurador Júlio Marcelo de Oliveira, ratificou a proposta da unidade técnica.
4. Registro minha concordância integral com a análise realizada pela extinta Sefip e adoto os fundamentos da instrução como parte das minhas razões de decidir.
5. De fato, a tabela "Funções exercidas", constante do ato em exame, indica a incorporação de 10/10 da função FGR-3 - Chefe de Equipe, exercida nos períodos de 22/8/1988 a 16/5/1991 e 16/3/1992 e 9/12/1992, totalizando menos de três anos e cinco meses, período insuficiente para recebimento de 10/10 da mencionada função. 
6. Em consequência, deve o ato de concessão de aposentadoria em tela, que deu entrada no Tribunal há menos de cinco anos, ser considerado ilegal, com negativa de seu registro.
	Ante o exposto, voto por que este Colegiado aprove a minuta de acórdão que submeto à sua apreciação.
TCU, Sala das Sessões, em tagDataSessao.
Ministro JHONATAN DE JESUS 
Relator